最高法院刑事判決　　　　　　一○○年度台上字第二五三二號
上　訴　人　　李瓊璋
上列上訴人因違反貪污治罪條例等罪案件，不服台灣高等法院台
南分院中華民國九十八年十二月十七日第二審更審判決（九十八
年度重上更(十)字第一四五號，起訴案號：台灣雲林地方法院檢察
署八十三年度偵字第一四三一號），提起上訴，本院判決如下：
    主  文
原判決撤銷，發回台灣高等法院台南分院。
    理  由
本件原判決撤銷第一審關於上訴人李瓊璋圖利及變造公文書部分
之科刑判決，改判仍論處上訴人依據法令從事公務之人員，對於
主管之事務直接、間接圖利罪刑（處有期徒刑五年二月，褫奪公
權三年；減為有期徒刑三年五月又十日，褫奪公權二年；再減為
有期徒刑二年三月又十六日，褫奪公權一年四月）、共同變造公
文書罪（處有期徒刑一年，減為有期徒刑六月）等罪刑（應執行
有期徒刑二年六月，褫奪公權一年四月）。固非無見。
惟查：（一）科刑之判決書，對於犯罪事實必須詳加認定，而後
於理由內敘明其認定犯罪事實所憑之證據及其認定之理由，方足
以資論罪科刑，否則其判決即難謂非違法。原判決於事實欄認定
「李瓊璋竟為圖利自己及李秀容，並基於變造公文書之故意，先
於民國六十八年間之某日，假借其任職該（斗六）地政事務所登
記股之股長，有辦理該地政事務所關於斗六……等地區之土地登
記及地籍管理等業務之職務上之機會，將置放在該地政事務所之
九二－三六五、九二－三五八地號土地登記簿上所有權人欄『劉
國』二字予以塗銷，再蓋上『國有』二字，變造所有權人為『國
有』，足以生損害於劉國之繼承人劉有銘及地政機關對於地籍管
理之正確性，再伺機取得該地之所有權」云云 (見原判決正本第
二頁第十四至二十二行）；於理由欄則說明「被告（指上訴人，
下同）係利用其主管地籍管理事務之機會，以變造、偽造公文書
之方法，為遂行圖利自己、李秀容取得劉國所有之上開土地，以
直接圖利林美蘭、黃梅皆【金額合計為新台幣（下同）八十八萬
四千八百元】，並由林美蘭依約定而將原屬劉國繼承人所有之九
二－三六五地號土地分割出之九二－六七六地號土地移轉登記予
被告，而間接圖得利益（十九萬零四百元）」云云（見原判決正
本第二十六頁第五行、第十九頁第十九至二十一行）。原判決認
定上訴人圖利其胞妹李秀容，然上訴人究竟圖利李秀容之利益若
干？原判決並未明確認定，遽認上訴人圖利李秀容，有判決理由
不備之違法。（二）承上引事實欄之認定，於六十八年間置放在
該地政事務所之土地登記簿上所有權人欄「劉國」二字塗銷，再
蓋上「國有」二字，變造所有權人為「國有」之地號為同段九二
－三六五、九二－三五八地號；乃原判決於理由欄竟說明「被告
於六十八年間某日，為圖利自己及李秀容，將上開九二－三五八
、九二－三六二地號土地登記簿上所有權人之記載，由『劉國』
變造為『國有』，再伺機取得該等土地之所有權」（見原判決正
本第二十六頁第十六至十八行）。於事實欄係認定同段九二－三
六五地號所有權人被變造，理由欄則說明係同段九二－三六二地
號所有權人被變造，自有事實與理由矛盾之違法。（三）上訴人
之辯護人於原審請求傳訊該地政事務所人員訊問上訴人於七十四
年四月初，究係如何「以案外人楊國雄於七十四年四月六日聲請
抵繳被繼承人楊金成之遺產稅案之收件字號「斗地登六字第一九
八三號」，混充林美蘭買受國有九二－三六五地號土地，聲請土
地移轉登記案之「收件字號」；續於七十四年五月間，以案外人
江勝雄於七十四年五月二十八日聲請土地所有權移轉登記案之收
件字號「斗地登六字第二八八一號」，混充黃梅皆買受國有九二
－三五八號土地，聲請土地移轉登記案之「收件字號」，各登載
於該二筆土地登記簿上，而將該二筆土地分別移轉登記予林美蘭
、黃梅皆名下」。原審未傳訊且未說明不予傳訊之理由，此攸關
上訴人是否成立偽造公文書罪，自有應於審判期日調查之證據而
未予調查之違法。（四）所謂接續犯，係指行為人之數行為於同
時同地或密切接近之時地實施，侵害同一之法益，各行為之獨立
性極為薄弱，依一般社會健全觀念，在時間差距上，難以強行分
開，在刑法評價上，以視為數個舉動之接續施行，合為包括之一
行為予以評價，較為合理始足當之。依前引（一）之事實，原判
決於理由認定上訴人先於六十八年間，將上開九二－三五八等地
號土地登記簿上所有權人之記載，由「劉國」變造為「國有」…
…並經分割，嗣於七十七年一月十四日輾轉將其中分割出之九二
－六七六地號土地，移轉登記圖利予上訴人。上訴人前後二次對
於主管之事務直接、間接圖利，乃係以單一行為接續進行，各個
舉動，不過為其犯罪行為之一部分，當然僅成立一罪云云【見原
判決正本第二十六頁（二）】。然自六十八年間至七十七年一月
十四日長達九年，則其圖利之行為，客觀上有先後二行為，在時
間差距上，可以分開，在刑法評價上，各具獨立性，能否謂合於
接續犯之概念？原判決於理由欄載稱上訴人就圖利之行為，在時
間、空間均密接之情形下所為，僅論以接續犯之單純一罪云云，
有適用法則不當之違背法令。以上，或係上訴意旨所指摘，或為
本院得依職權調查之事項，應認原判決仍有撤銷發回更審之原因
。又原判決敘明不另為無罪諭知部分（即原判決理由八），基於
審判不可分之原則，應併予發回。另上訴人於本院審理中具狀聲
請依刑事妥速審判法第七條酌減其刑，案經發回，應注意及之。
據上論結，應依刑事訴訟法第三百九十七條、第四百零一條，判
決如主文。
中    華    民    國  一○○  年    五    月   十二   日
                      最高法院刑事第五庭
                          審判長法官  林  永  茂  
                                法官  蘇  振  堂  
                                法官  林  立  華  
                                法官  蔡  國  在  
                                法官  陳  春  秋  
本件正本證明與原本無異
                                      書  記  官  
中    華    民    國  一○○  年    五    月   二十   日
                                                      Ｅ